【裁判字號】    90,台上,5518
【裁判日期】    900906
【裁判案由】    傷害致人於死
【裁判全文】
最高法院刑事判決                                九十年度台上字第五五一八號
    上  訴  人  乙○○
                甲○○
                丙○○
右上訴人等因傷害致人於死案件，不服台灣高等法院高雄分院中華民國八十八年七月
八日第二審更審判決（八十八年度上更(一)字第七○號，起訴案號：台灣高雄地方法院
檢察署八十五年度偵字第二三七七八號），提起上訴，本院判決如左：
    主  文
原判決撤銷，發回台灣高等法院高雄分院。
    理  由
本件原判決認定：共同被告陳孟吟（已死亡）係位於高雄縣路竹鄉○○路七十一號「
路竹ＫＴＶ」之負責人，上訴人乙○○（綽號「幸子」，前於民國八十二年八月間、
八十三年十月間因施用毒品案件，經法院分別判處有期徒刑三年、二年確定，於八十
五年三月二十一日假釋出獄，現假釋中）、上訴人丙○○（綽號「吉仔」、前於八十
一年五月間因賭博案件，經台灣台中地方法院判處有期徒刑二月確定，於八十一年六
月十二日執行完畢）為該店之服務生、師，上訴人甲○○（綽號「蝌蚪」）則為乙
○○之男友，八十五年十月七日凌晨三時三十分許，黃華展及其友人黃坤財前至該Ｋ
ＴＶ喝酒唱歌，由乙○○及另一不詳姓名女子陪酒坐檯，嗣於當日凌晨四時十分許，
該店欲以結帳，因黃華展與黃坤財無法給付所消費款項，該二人遂商議由黃坤財返家
籌錢，黃華展則留在二○六號包廂等候，詎黃坤財一去不返，陳孟吟因不耐久候而進
上開包廂再度向黃華展催討消費款，惟黃華展竟假藉酒意欲動手撫摸陳孟吟，陳孟吟
見狀即以手摑黃華展一巴掌，黃華展立即持煙灰缸擲向陳孟吟，惟被其以手擋住。適
該店副總經理余玉麟（另由檢察官為不起訴處分確定）經過，乃要二人到大廳等候，
並要黃華展打電話回家，請家人拿錢前來結帳。當日上午五時三十分，陳孟吟因見黃
華展一直未能結帳乃再度催促，詎黃華展竟譏諷陳孟吟「有本事叫你老公坐輪椅來收
」云云（緣陳孟吟之夫於八十五年六月二日因頭部外傷合併腦出血等傷害，已於八十
五年七月十七日鑑定為中度肢殘），語畢即欲離去，陳孟吟憤而基於傷害之故意，自
店內桌下取出其所有木棍一支，朝黃華展背部毆打，黃華展欲下樓逃離，惟遭陳孟吟
擲棒擊中而於樓梯間失足跌落。然陳孟吟心有未甘，自後追下樓，並持木棍朝黃華展
身體各處毆打，彼時店內員工乙○○、丙○○亦分別下樓，基於共同傷害之犯意聯絡
，或由乙○○持店內另一支木棍或由丙○○以腳踢而共同毆打黃華展，不久，甲○○
駕車前往欲接乙○○下班，見狀亦基於共同傷害之犯意聯絡，自其所駕駛車牌號碼為
Ｆ五－九五六七號自小客車內取出其所有鋁質球棒一支，持該球棒並以手腳毆打黃華
展，嗣遭丙○○奪下放回車內。後警方接獲他人報案，前往處理，惟不知何人傷害黃
華展，並要求陳孟吟將黃華展送醫診治，於同日上午六時許，陳孟吟遂向甲○○商借
前開自小客車，並由丙○○將黃華展抬至車內後座，與乙○○共同駕車前往高雄縣路
竹鄉○○路五十一號住處換車，甲○○與余玉麟共騎一部機車至該處。期間陳孟吟復
要求黃華展給付消費款，惟仍遭黃華展拒絕，陳孟吟等人竟基於妨害自由之共同犯意
聯絡，於換車後載黃華展、乙○○、丙○○沿路竹鄉竹滬方向行駛，共同以挾持之非
法方法剝奪黃華展行動自由，甲○○與余玉麟則駕車在後尾隨，沿途並下車買冰，向
黃華展稱若不還錢，要以冰塊讓他坐等語，後駛至路竹鄉○○○路旁某處漁塭，丙○
○將黃華展拉下車，自車後拿出冰塊，並由陳孟吟持棍棒，毆打黃華展，乙○○、丙
○○、甲○○、余玉麟則在旁觀看，後因乙○○見黃華展腳已斷，於同日上午八時許
乃與陳孟吟共同送醫，陳孟吟則要求甲○○、余玉麟、丙○○等人先行離去，再與乙
○○送至路竹鄉溫外科救治，前後剝奪黃華展之行動自由約二小時，同日十四時黃華
展因病情惡化復轉至高雄榮民總醫院救治，惟仍因受有右側顳後部挫裂傷一處一‧五
公分×○‧五公分合併出血及血腫、右肩部骨折、左側胸部多處肋骨骨折、胸部及右
肩部多處瘀血、右下腹部瘀血一公分×○‧三公分、右小腿近踝部完全骨折（脛骨及
腓骨）、左足踝部挫裂創二公分×一公分、右足背部瘀血一處呈Ｌ型約二公分×一公
分、右小腿及右足部瘀血腫脹、左足踝部瘀血腫脹等傷害，於當日十六時四十五分許
因顱部挫裂出血、胸腹腔內出血及頭腹胸部外傷不治死亡等情，因而撤銷第一審關於
上訴人等部分之判決，改判依牽連犯之規定，從一重論處乙○○、甲○○、丙○○共
同傷害人之身體，因而致人於死各罪刑（丙○○為累犯），固非無見。
惟按被告之自白，須非出於強暴、脅迫、利誘、詐欺、或其他不正之方法，且與事實
相符者，始得採為證據，如果被告之自白，係出於不正之方法，並非自由陳述，即其
取得自白之程序，已非適法，則不問自白內容是否確與事實相符，因其非係適法之證
據，即不能採為判決基礎，故審理事實之法院，遇有被告對於自白提出刑求之抗辯時
，應先於其他事項而為調查，本院二十三年上字第八六八號著有判例。查本件乙○○
、丙○○八十八年六月二十四日原審審理時，對於警訊之自白，均當庭表示係遭警刑
求，有該審判筆錄可稽（見原審上更(一)卷第九四頁），而原判決又係以乙○○、丙○
○在警訊時之自白，據為認定事實之主要證據之一，揆之上開說明，原審對於乙○○
、丙○○之刑求抗辯未為調查，並於判決內說明其心證之理由，逕以經刑求抗辯之警
訊筆錄中不利於上訴人等之內容為認定事實之基礎，難謂適法。又共同正犯雖應就全
部犯罪結果負其責任，但科刑時仍應審酌刑法第五十七條各款情狀，為各被告量刑輕
重之標準，並非必須科以同一之刑（本院四十七年台上字第一二四九號判例參照）。
本件依卷附之勘驗筆錄、診斷書及相驗屍體證明書記載死者黃華展之死因為：「顱部
挫裂出血及胸腹腔內出血」；並認為兇器之種類及傷害方法應為：1.鈍器重覆擊打。
2.推定含有稜角及無稜角之鈍器。又據原判決事實之認定，八十五年十月七日上午五
時三十分於「路竹ＫＴＶ」店內，持木棍或球棒毆打黃華展者為：陳孟吟、乙○○、
甲○○（球棒嗣後為丙○○奪下）；以手腳踢打黃華展者為；丙○○及甲○○。另於
同日上午六時至八時間送醫途中，在高雄縣路竹鄉○○○路旁某漁塭處，由陳孟吟持
棍棒毆打死者，上訴人等僅在旁觀看。參酌證人即案發日前往「路竹ＫＴＶ」店處理
本案之警員方一欽在原審前審之證言：「到現場時沒有看到任何人打架，被害人說要
自己處理，當時被害人看起來只是擦傷而已，我要他們把被害人送醫。」、「（黃華
展當時傷勢﹖）有點擦傷而已。」（八十六年四月十一日訊問筆錄上訴卷第六六頁）
，如均屬實在，上訴人等之涉案情節並不相同，似以丙○○為最輕（尚且奪下甲○○
毆打死者所持之球棒），原判決對上訴人等似均科以同一之刑，並以丙○○為累犯，
而科以最重之刑，揆之上開說明，原判決似未依上訴人等涉案情節之輕重，審酌刑法
第五十七條各款之情狀而各為上訴人等刑之量定，與罪刑相當之原則有違，亦非妥適
。再依原判決事實之認定，上訴人等第一次共同基於傷害之犯意，毆打黃華展之時、
地為：八十五年十月七日上午五時三十分，在「路竹ＫＴＶ」店內，嗣警方接獲報案
前往處理，於同日上午六時許，囑陳孟吟將黃華展送醫診治，於送醫途中，因陳孟吟
要求給付消費款遭拒，乃與上訴人等另共同基於妨害自由之犯意，將之帶至路竹鄉○
○○路旁某處魚塭，將黃華展推下車，以途中所買冰塊恐嚇黃華展稱若不還錢，要以
冰塊讓他坐云云，並由陳孟吟持棍棒毆打黃華展，上訴人等則在旁觀看，剝奪黃華展
行動自由約二小時等情，對於陳孟吟在路竹鄉○○○路旁某漁塭處，以棍棒毆打黃華
展部分，上訴人等究有無犯意之聯絡，應否負共同正犯之責任﹖如應負共同正犯之責
任，與在「路竹ＫＴＶ」店共同傷害行為有無連續犯問題﹖上開陳孟吟之棒打黃華展
行為，是否為致黃華展於死之主要或唯一原因（據警員方一欽之證言，黃華展在「路
竹ＫＴＶ」店被打僅受輕微擦傷云云如屬實在）﹖以及丙○○上訴意旨主張：黃華展
於同日上午八時送至路竹鄉溫外科診所救治、溫外科醫生未詳為檢查及時治療，至同
日下午二時因病情惡化，始予轉院高雄榮民總醫院救治，其醫療過程顯有疏失云云（
如屬實在），均與上訴人之罪刑有關，原判決未詳加辨明，遽予論科，自不足以昭折
服。以上違誤或為上訴人等上訴意旨所指摘，或為本院得依職權調查之事項，應認原
判決有撤銷發回更審之原因。
據上論結，應依刑事訴訟法第三百九十七條、第四百零一條，判決如主文。
中      華      民      國     九十     年      九      月      六      日
                              最高法院刑事第九庭
                                  審判長法官  莊  登  照
                                        法官  洪  明  輝
                                        法官  黃  一  鑫
                                        法官  魏  新  和
                                        法官  林  秀  夫
      右正本證明與原本無異
                                              書  記  官
中      華      民      國     九十     年      九      月     十四     日


司法院資訊處製作；財團法人民間司法改革基金會備份。
